臺灣彰化地方法院民事判決
110年度訴字第473號
原      告  劉新助  
訴訟代理人  盧錫銘律師
被      告  施木榮  
            施木山  
            施木基  
共      同
訴訟代理人  陳建勛律師
複  代理人  蕭汀玹  
被      告  施淑每  
上列當事人間請求返還土地等事件，本院於民國111年2月16日言
詞辯論終結，判決如下：
    主      文
原告之訴及假執行之聲請均駁回。
訴訟費用由原告負擔。
    事實及理由
一、被告施淑每經合法通知，未於最後言詞辯論期日到場，核無
    民事訴訟法第386條所列各款事由，爰依原告聲請，由其一
    造辯論而為判決。
二、原告主張：兩造（除被告施淑每外）為坐落彰化縣○○鄉○○段
    ○○○○000地號土地（下稱系爭土地）共有人。訴外人即被告
    被繼承人施永記原為系爭土地共有人，其於民國84年間，經
    訴外人即系爭土地其餘全體共有人謝玉溪、施鴻栢、施永興
    、施菜豆、施繁夫出具土地使用權同意書（下稱系爭同意書
    ），申請於系爭土地興建建物，經彰化縣社頭鄉公所核發建
    造執照、使用執照，並辦理建物所有權第一次登記（下稱保
    存登記，即132建號建物）。施永記取得使用執照後，即逾
    越系爭同意書同意使用範圍，未經系爭土地其餘全體共有人
    同意，將132建號建物拆除，於系爭土地上興建如附圖編號B
    、C、C1、D、D1、E、E1所示水泥騎樓、建物（下稱系爭建
    物）。嗣施永記於93年6月8日死亡，其全體繼承人即被告協
    議由被告施木榮、施木山、施木基繼承施永記所遺系爭土地
    應有部分及系爭建物，系爭建物現由被告施木榮、施木山、
    施木基占有使用。施永記未得系爭土地全體共有人同意，在
    系爭土地上興建系爭建物，為無權占有，應予拆除，將所占
    用土地返還全體共有人。爰依民法第767條第1項前段、中段
    、第821條規定，提起本件訴訟。並聲明：（一）被告應將
    系爭建物拆除，將所占用土地返還全體共有人。（二）願供
    擔保，請准宣告假執行。
三、被告方面：
（一）被告施木榮、施木山、施木基略以：如附圖編號C1、D1、
      E1所示建物即為132建號建物，施永記並未拆除132建號建
      物，而係於取得使用執照後增建如附圖編號B、C、D、E所
      示建物。系爭同意書載明同意施永記使用範圍面積825.63
      平方公尺，系爭建物均位在上開同意使用範圍內，未逾越
      同意使用範圍。且系爭土地共有人謝玉溪、施鴻栢、施永
      興、施永記、施菜豆、施繁夫於86年11月間就系爭土地成
      立分管同意書，約定各共有人分管範圍（下稱系爭分管契
      約），原告於本院109年度重訴字第174號分割共有物事件
      （下稱前案）亦陳述施永記於其分管部分興建建物，足見
      原告取得系爭土地應有部分時，已知悉系爭分管契約存在
      ，即應受系爭分管契約拘束。故系爭建物非無權占有系爭
      土地等語，資為抗辯。
（二）被告施淑每經合法通知，未於最後言詞辯論期日到場，據
      其之前到場陳述略以：其並未繼承系爭土地應有部分及系
      爭建物等語，資為抗辯。
（三）並均聲明：1.原告之訴及假執行之聲請均駁回。2.如受不
      利判決，願供擔保，請准宣告免為假執行。
四、經查，兩造（除被告施淑每外）現為系爭土地共有人；被告
    被繼承人施永記原為系爭土地共有人，其於84年間，經系爭
    土地其餘全體共有人謝玉溪、施鴻栢、施永興、施菜豆、施
    繁夫出具系爭同意書，申請於系爭土地興建132建號建物，
    經彰化縣社頭鄉公所核發84年10月9日社鄉建字第10322號建
    造執照、85年4月30日社鄉建字第3314號使用執照，並辦理
    保存登記；施永記出資興建如附圖編號B、C、D、E所示水泥
    騎樓、建物，未辦理保存登記；系爭土地共有人謝玉溪、施
    鴻栢、施永興、施永記、施菜豆、施繁夫於86年11月間就系
    爭土地成立分管同意書，約定各共有人分管範圍（即系爭分
    管契約）；施永記於93年6月8日死亡，其全體繼承人即被告
    協議由被告施木榮、施木山、施木基繼承施永記所遺系爭土
    地應有部分及系爭建物；系爭建物現為被告施木榮、施木山
    、施木基共有，應有部分各3分之1；系爭建物現由被告施木
    榮、施木山、施木基占有使用；原告於98年12月17日因買賣
    受讓取得系爭土地應有部分等事實，有土地建物查詢資料、
    彰化縣社頭鄉公所110年9月8日社鄉建字第1100012501號函
    附（84）社鄉建字第10322號建造執照卷、110年12月6日社
    鄉建字第1100020460號函附（85）社鄉建字第3314號使用執
    照卷、勘驗筆錄（含簡圖及照片）、共有土地分管同意書、
    建物登記謄本在卷可稽（見本院卷第39頁至第41頁、第167
    頁至第215頁、第273頁至第301頁、第217頁至第227頁、第3
    37頁至第339頁、第81頁），且為兩造所不爭執，自堪信為
    真實。
五、原告另主張系爭建物無權占有系爭土地，被告應拆除上開建
    物，將所占用土地返還全體共有人等節，則為被告所否認，
    並以前詞置辯。是本院所應審酌者厥為：（一）原告請求被
    告施淑每拆除系爭建物，有無理由？被告施淑每就系爭建物
    有無處分權？（二）原告是否受系爭同意書、系爭分管契約
    拘束？（三）原告依民法第767條第1項前段、中段、第821
    條規定，請求被告將系爭建物拆除，將所占用土地返還全體
    共有人，有無理由？茲論述如下。
六、原告請求被告施淑每拆除系爭建物，為無理由：
　　按所有人對於無權占有或侵奪其所有物者，得請求返還之。
    對於妨害其所有權者，得請求除去之。民法第767條第1項前
    段、中段定有明文。又拆除房屋，為事實上處分行為之一種
    。故以房屋無權占有土地，請求拆屋還地者，自須以房屋所
    有權人或事實上處分權人為被告。經查，兩造不爭執施永記
    於93年6月8日死亡，其全體繼承人即被告協議由被告施木榮
    、施木山、施木基繼承施永記所遺系爭土地應有部分及系爭
    建物，系爭建物現為被告施木榮、施木山、施木基共有，應
    有部分各3分之1等情，則被告施淑每對於系爭建物自無處分
    權，揆諸前揭說明，原告請求被告施淑每拆屋還地，洵屬無
    據，應予駁回。
七、原告應受系爭分管契約拘束，原告請求被告施木榮、施木山
    、施木基拆屋還地，為無理由：
　　按共有人在修正後民法第826條之1規定於98年7月23日施行
    前成立之分管契約，對於共有物受讓人有無效力，應依司法
    院釋字第349號解釋意旨，以受讓人是否知悉，或有無可得
    而知有分管契約為斷。經查，兩造不爭執系爭土地共有人謝
    玉溪、施鴻栢、施永興、施永記、施菜豆、施繁夫於86年11
    月間就系爭土地成立分管同意書，約定各共有人分管範圍（
    即系爭分管契約），而本件原告於前案起訴時，已提出共有
    土地分管同意書為證，此據本院調取前案卷宗核閱無訛（見
    本院卷第416頁至第417頁），足見原告已知悉系爭分管契約
    存在，揆諸上開說明，自應受系爭分管契約拘束。再對照附
    圖及系爭分管契約簡圖，可知系爭建物位置與共有人約定由
    施永記分管範圍大致相符，原告亦不爭執系爭建物位在施永
    記分管範圍（見本院卷第393頁），則被告施木榮、施木山
    、施木基所有系爭建物，基於系爭分管契約占有使用系爭土
    地，即非無權占有。又本院已認定系爭建物基於系爭分管契
    約得占有使用系爭土地，則原告主張施永記拆除132建號建
    物、興建系爭建物逾越系爭同意書範圍、系爭同意書性質上
    為使用借貸契約，業經原告終止等節，即與判決結果不生影
    響，爰不再就該部分另為論述，併此敘明。
八、綜上所述，原告依民法第767條第1項前段、中段、第821條
    規定，請求被告將系爭建物拆除，將所占用土地返還全體共
    有人，為無理由，應予駁回。原告之訴既經駁回，其假執行
    之聲請即失所依據，應併予駁回。
九、本件事證已臻明確，兩造其餘攻擊防禦方法及證據，核與判
    決結果不生影響，爰不一一論列，併此敘明。
十、訴訟費用負擔之依據：民事訴訟法第78條。
中　　華　　民　　國　　111 　年　　3 　　月　　3 　　日
                  民事第一庭    法  官  歐家佑
以上正本係照原本作成。
如不服本判決，須於判決送達後20日內向本院提出上訴狀。(須
按他造當事人之人數附繕本)。如委任律師提起上訴者，應一併
繳納上訴審裁判費。
中　　華　　民　　國　　111 　年　　3 　　月　　4 　　日
                                書記官  黃明慧